臺灣高雄地方法院民事判決　　　　　　　100年度訴字第696號
原　　　告　簡羚秝
訴訟代理人　黃連同
被　　　告　謝天和
訴訟代理人　劉思龍律師
上列當事人間請求損害賠償事件，原告於刑事訴訟程序（99年度
審交易字第251 號、99年度交易字第84號）附帶提起民事訴訟（
99年度審交附民字第148 號、99年度交附字第70號），經本院刑
事庭移送前來，本院於民國100 年8 月16日言詞辯論終結，判決
如下：
    主      文
被告應給付原告新臺幣伍拾捌萬伍仟柒佰柒拾元，及自民國九
十九年五月四日起至清償日止，按週年利率百分之五計算之利息
。
原告其餘之訴駁回。
訴訟費用由被告負擔十分之七，餘由原告負擔。
本判決第一項於原告以新臺幣壹拾玖萬伍仟貳佰伍拾捌元供擔保
後，得假執行，被告如以新臺幣伍拾捌萬伍仟柒佰柒拾元為原
告預供擔保，得免為假執行。
原告其餘假執行之聲請駁回。
    事實及理由
一、原告主張：被告於民國98年7 月4 日23時30分許，騎乘車牌
    號碼XTH-876 號重型機車（下稱A 車），附載訴外人黃梅月
    ，暫停於高雄市○○區○○路210 號前之南向慢車道，欲起
    駛穿越軍校路至對向車道時，疏未注意左右來車即貿然起步
    ，適有原告騎乘車牌號碼890-ETA 號重型機車（下稱B 車）
    ，沿軍校路同向車道由北往南方向駛近，見狀避煞不及而與
    A 車左側車身發生碰撞，原告因而人車倒地，受有頭部外傷
    併腦震盪、臉部挫傷併多處擦傷、牙齒斷裂、左肘擦傷、左
    膝挫擦傷及雙手背挫擦傷等傷害，B 車亦受損（下稱系爭交
    通事故）。原告因系爭交通事故受有下列損害：(1)醫療費用
    新臺幣（下同）41,724元、(2)未來植牙醫療費用400,000 元
    、(3)看護費用30,000元、(4)薪資損失57,000元、(5)鑑定費用
    2,000 元、(6)機車維修費16,500元、(7)非財產上損害（精神
    慰撫金）300,000 元，合計847,224 元，被告應負賠償之責
    。為此依民法第184 條第1 項前段、第191 條之2 、第193
    條第1 項、第195 條第1 項前段、第196 條之規定，提起本
    訴等語，並聲明：(一)被告應給付原告847,224 元，及自起訴
    狀繕本送達翌日（即99年5 月4 日）起至清償日止，按週年
    利率百分之5 計算之利息。(二)願供擔保，聲請宣告假執行。
二、被告則以：伊就系爭交通事故之發生，雖有過失，惟原告超
    速且未注意車前狀況，復未與前車保持安全距離，亦有過失
    。對於原告支出之醫療費用、機車維修費用、住院期間4 日
    看護費用4,000 元，以及有植牙之必要等情不爭執，然機車
    維修費用須扣除折舊；超過4 日之看護費用，原告並未舉證
    證明有支出之事實；原告僅住院4 日，應無2 個月不能工作
    之情事，原告每月薪資收入是否有28,500元，亦有疑義，原
    告請求之植牙費用偏高，原告支出鑑定費用，係訴訟外之支
    出，伊不同意給付，原告得請求之金額，亦應按其過失比例
    ，減輕伊之賠償責任，此外，原告已領得強制汽車責任保險
    之保險金，應於原告本件請求之金額扣除。又伊因系爭交通
    事故受有左脛骨開放性骨折及粉碎性骨折之傷害，受有下列
    損害：(1)醫療費用78,905元、(2)預計將來醫療費用150,000
    元、(3)就醫車資16,000元、(4)看護費用180,000 元、(5)機車
    維修費用6,800 元、(6)薪資損失：1,000,000 元、(7)非財產
    上損害500,000 元，合計1,861,388 元，亦得請求原告賠償
    ，經與原告之請求抵銷後，伊毋庸給付原告任何金額等語置
    辯，並聲明：(一)原告之訴駁回。
    (二)如受不利判決，願供擔保，聲請宣告免為假執行。
三、兩造不爭執事實：
  (一)被告於98年7 月4 日23時30分許，騎乘A 車搭載黃梅月，暫
    停於高雄市○○區○○路210 號前南向慢車道，起駛欲穿越
    軍校路至對向車道時，適有原告騎乘B 車沿軍校路同向車道
    由北往南方向駛近，兩車發生碰撞，原告因而受有頭部外傷
    併腦震盪、臉部挫傷併多處擦傷、牙齒斷裂、左肘擦傷、左
    膝挫擦傷及雙手背挫擦傷等傷害，被告受有左小腿開放性骨
    折併皮膚缺損之傷害，A車、B車均受損。
  (二)原告已領取強制汽車責任保險之保險金92,000元。
  (三)被告因系爭交通事故，經本院以99年度交易字第84號判決犯
    過失傷害罪，處拘役55日，被告提起上訴，經台灣高等法院
    高雄分院100 年度交上易字第16號判決駁回上訴確定，業已
    執行完畢。
四、本件爭點：
  (一)被告就系爭交通事故之發生，有無過失？原告是否與有過失
    ？兩造之過失比例為何？
  (二)被告是否應負侵權行為之損害賠償責任？原告得請求之損害
    賠償項目為何？金額若干？
  (三)原告對於被告是否應負侵權行為之損害賠償責任？被告能否
    主張抵銷？如可，得抵銷之金額為若干？
五、得心證理由：
  (一)被告就系爭交通事故之發生，有無過失？原告是否與有過失
    ？兩造之過失比例為何？
    1.按汽車起駛前應顯示方向燈，注意前後左右有無障礙或車
      輛行人，並應讓行進中之車輛行人優先通行，道路交通安
      全規則第89條第1 項第6 款定有明文。被告於98年7 月4
      日23時30分許，騎乘A 車搭載黃梅月，暫停於高雄市○○
      區○○路210 號前南向慢車道，欲起駛穿越軍校路至對向
      車道時，適有原告騎乘B 車沿軍校路同向車道由北往南方
      向駛近，兩車發生碰撞，原告因而受有頭部外傷併腦震盪
      、臉部挫傷併多處擦傷、牙齒斷裂、左肘擦傷、左膝挫擦
      傷及雙手背挫擦傷等傷害，被告則受有左小腿開放性骨折
      併皮膚缺損之傷害，A 車、B 車亦均受損，乃兩造所不爭
      執之事實。依道路交通事故現場圖所示（警卷第21頁），
      A 車、B 車之刮地痕，均起於南向車道之快車道處，A 車
      刮地痕之走向係從東北往西南方向延伸，穿越快慢車道分
      隔線，可見A 車、B 車係於快車道上發生碰撞無誤。被告
      暫停於軍校路210 號前南向慢車道，起駛穿越軍校路至對
      面車道，本應注意，則被告應注意左側是否有車輛，竟疏
      於注意，而與騎乘B 車之原告發生碰撞，自有過失無疑。
      系爭交通事故發生前，原告騎乘B 車沿軍校路南向車道行
      駛，被告騎乘A 車於軍校路南向車道暫停，起駛欲穿越軍
      校路至北向車道，A 車顯然並非B 車前方同向之行進間車
      輛，自難要求原告騎乘B 車有與被告騎乘之A 車保持安全
      距離之注意義務，被告抗辯原告並未與前車保持安全距離
      云云，並無可採。
    2.按行車速度，依速限標誌或標線之規定，無速限標誌或標
      線者，行車時速不得超過50公里。但在未劃設車道線、行
      車分向線或分向限制線之道路，或設有快慢車道分隔線之
      慢車道，時速不得超過40公里，道路交通安全規則第93條
      第1 項第1 款定有明文，原告所據「行車速度，依標誌或
      標線之規定，無標誌或標線者，在市區道路，時速不得超
      過50公里，在郊外道路時速不得超過60公里。但在未劃設
      車道線或行車分向線之道路，市區時速不得超過30公里，
      郊外時速不得超過30公里」之規定，係92年10月15日道路
      交通安全規則修正前之規定，自不得援為本件兩造行車速
      度規範之依據，應予指明。依道路交通事故調查報告表（
      一）所示（警卷第22頁），系爭交通事故發生時，軍校路
      係新鋪設柏油，僅劃有快慢車道分隔線，並無分向設施及
      快車道線，依上述規定，當時軍校路快車道速限為時速50
      公里，慢車道速限為時速40公里，有高雄市政府交通局99
      年9 月3 日高市交四字第0990038067號函附卷可稽（交易
      字卷第181 頁），原告自陳其當時沿快車道行駛，時速50
      公里等語，據此，原告自無超速之情。被告雖提出汽車煞
      車距離、行車速度及道路摩擦係數對照表、汽車行駛距離
      及反應距離一覽表，抗辯原告行車速度超過時速50公里等
      語，然系爭道路交通事故現場並未遺留煞車痕，此觀之道
      路交通事故現場圖可明（警卷第21頁），是本件無從以煞
      車痕距離推算原告駕駛B 車之行車速度；又B 車倒地後車
      身摩擦路面遺留之刮地痕，與輪胎摩擦路面遺留之煞車痕
      不同，而汽車行駛距離及反應距離一覽表所示之反應距離
      ，係表示駕駛人於不同時速下之感識、辨識、判斷、行動
      4 個過程所需之距離，亦即駕駛人遇有危險採取對應行動
      所需的距離，並非事故發生後車輛倒地摩擦路面可能產生
      之刮地痕的距離，尤其系爭交通事故發生時，A 車已向東
      起駛，B 車亦在行進間，則不僅B 車之車速影響刮地痕之
      距離，A 車之車速對於刮地痕亦有作用力，自難僅以刮地
      痕距離推算原告有時速超過50公里之情形，被告謂原告亦
      有超速之過失云云，尚非可採。被告雖請求學術鑑定機關
      鑑定B 車之車速，然系爭交通事故現場僅有刮地痕，無煞
      車痕，而B 車倒地後係車身摩擦地面，車身零件摩擦面積
      不明，且因B 車已經修復而無從查悉，亦難有釐清B 車車
      速之實益，況且系爭交通事故業經高雄市政府車輛行車事
      故鑑定委員會、高雄市政府車輛刑車事故覆議鑑定委員會
      鑑定，已無再為鑑定之必要，附此敘明。
    3.綜上，系爭交通事故之發生，肇因於被告騎乘A 車起駛穿
      越軍校路至對面車道時，疏於注意，而與騎乘B 車之原告
      發生碰撞，倘被告能注意，禮讓行進中之由原告騎乘之B
      車先行，系爭交通事故當不致發生；原告於遵行車道內行
      駛，並無違規情事，對於被告突然向東起駛之舉，亦無從
      預見，亦難謂有未注意車前狀況過失。是被告之過失情形
      為系爭交通事故發生之唯一原因，原告並無過失，高雄市
      政府車輛行車事故鑑定委員會第0000000 號鑑定意見書、
      高雄市政府車輛刑車事故覆議鑑定委員會98年第10次委員
      會議，亦均作成相同結論，有該鑑定委員會98年9 月4 日
      高市車鑑字第098003422 號函附鑑定意見書、該覆議鑑定
      委員會98年11月6 日高市府交三字第0980064771號函存卷
      可參（偵卷第22至28頁）。
  (二)被告是否應負侵權行為之損害賠償責任？原告得請求之損害
    賠償項目為何？金額若干？
    1.按因故意或過失，不法侵害他人之權利者，負損害賠償責
      任；不法侵害他人之身體或健康者，對於被害人因此喪失
      或減少勞動能力或增加生活上之需要時，應負損害賠償責
      任；不法侵害他人之身體、健康、名譽、自由、信用、隱
      私、貞操，或不法侵害其他人格法益而情節重大者，被害
      人雖非財產上之損害，亦得請求賠償相當之金額；不法毀
      損他人之物者，被害人得請求賠償其物因毀損所減少之價
      額，民法第184 條第1 項前段、第193 條第1 項、第195
      條第1 項前段、第196 條分別定有明文。被告因過失肇致
      系爭交通事故之發生，致原告受有頭部外傷併腦震盪、臉
      部挫傷併多處擦傷、牙齒斷裂、左肘擦傷、左膝挫擦傷及
      雙手背挫擦傷等傷害，B 車亦因此受損，則依上述規定，
      被告應就原告所受損害，負侵權行為損害賠償責任。原告
      就系爭交通事故之發生並無過失，被告之損害賠償金額，
      即不得減輕或免除。茲就原告各項請求是否准許，分述如
      後：
      (1)醫療費用：原告主張其因系爭交通事故受傷，支出醫療
        費用41,724元乙情，被告並不爭執，原告因受傷而支出
        醫療費用，核屬必要，此部分請求應予准許。
      (2)未來植牙醫療費用：原告主張其因系爭交通事故受傷，
        未來有植牙之必要，預計所需醫療費用為400,000 元乙
        節，被告雖否認之，並提出ABC 牙醫聯盟價目表為辯，
        然義大醫療財團法人義大醫院（下稱義大醫院）100 年
        7 月29日義大醫院字第10001278號函稱：原告所患牙髓
        炎係外傷所致，該院依據原告病情及高雄縣牙醫師公會
        訂立之收費標準估算植牙、矯正、假牙、導引骨再生、
        斷裂及牙髓炎等費用，合計400,000 元等語，有函文附
        卷可憑（本院卷第186 頁），原告就此部分傷勢，已實
        際於義大醫院進行治療，支出醫療費用144,493 元，有
        門診收據在卷可考（本院卷第189 至191 頁），原告既
        於義大醫院就診治療，則義大醫院所評估，應較符合原
        告病情所需，原告此部分請求，核係有據，應予准許。
      (3)看護費用：原告主張其自98年7 月4 日起需專人全日看
        護30日，受有看護費用之損害30,000元，然國軍左營總
        醫院（下稱左營總醫院）100 年5 月18日醫左民診字第
        1000001594號函稱：原告於住院期間因疼痛眩暈等不適
        ，需他人全時間照顧，惟出院時症狀已改善，在家休養
        期間已可恢復自理生活之能力等語，有函文附卷可參（
        本院卷第78頁）。據此，原告應僅得請求住院期間之看
        護費用。又原告於98年7 月4 日至左營總醫院急診，98
        年7 月7 日出院，共計住院4 日，兩造並不爭執（本院
        卷第137 頁），原告請求每日看護費用以1,000 元計算
        ，被告亦同意之，則原告得請求之看護費用為4,000 元
        ，逾此範圍之請求，並無理由，不應准許。
      (4)薪資損失：原告主張其因系爭交通事故受傷，需休養2
        個月不能工作，受有薪資損失57,000元等情，然左營總
        醫院100 年5 月18日醫左民診字第1000001594號函稱：
        原告於98年7 月4 日至該院急診求診，意識清醒，臉及
        四肢多處擦挫傷，牙齒斷裂，於98年7 月7 日自述症狀
        改善出院，於同年月13日回診複查1 次，仍主訴有眩暈
        情形，故出院後約需繼續休養期間為2 週等語，有函文
        存卷可憑（本院卷第78頁）。原告就其餘出院後超過2
        週之期間，仍無法工作之事實，並未舉證證明，則原告
        應僅得請求住院4 日及出院後2 週，共計18日之不能工
        作損害。原告主張其每月薪資27,500元，被告雖否認之
        ，然原告與畫世紀社區管理委員會訂有聘用救生員合約
        ，期間自98年6 月27日起至98年8 月31日止，每月薪資
        20,000元，且自97年10月27日起於特力披薩焗烤專賣店
        擔任時薪人員，98年7 月10日領得6 月份薪資，金額為
        9,429 元，有原告提出之聘用救生員合約書、員工在職
        證明書、帳戶存摺影本為憑。本件原告受傷需休養期間
        ，均在上述聘用救生員合約書、特力披薩焗烤專賣店受
        聘期間，則以上述薪資計算本件原告因受傷不能工作之
        損害，應屬適當，原告主張其每月薪資27,500元，核為
        可採。原告每月薪資27,500元，平均每日薪資為917 元
        （27,500÷30＝917 ，小數點以下4 捨5 入），是以，
        原告因系爭交通事故受傷有18日不能工作之損害為16,5
        06元（18×917 ＝16,506元），逾此範圍之請求，並無
        理由。
      (5)鑑定費用：原告係於刑事訴訟程序中請求鑑定系爭交通
        事故之肇事原因、責任歸屬而支出鑑定費2,000 元，核
        非其因系爭事故受傷所增加之生活上需要或回復原狀之
        必要費用，自不得請求被告賠償。
      (6)機車維修費：按損害賠償之目的，在填補所生之損害，
        其應回復者非原來狀態，而係應有狀態；物被毀損時，
        被害人除得依民法第196 條請求賠償外，並不排除民法
        第213 條至第215 條之適用。依民法第196 條請求賠償
        物被毀損所減少之價額，得以修復費用為估定之標準，
        但以必要者為限（例如：修理材料以新品換舊品，應予
        折舊），最高法院79年台上字第2130號裁判意旨及最高
        法院77年5 月17日第9 次民庭會議決議可資參照。是損
        害賠償既係在填補被害人所受之損害，使其回復應有狀
        態，並不使之另外受利，故被害人修理材料以新品換舊
        品者，自應予以折舊。原告主張B 車因系爭交通事故受
        損，其支出維修費用16,500元（材料費用11,500元、工
        資5,000 元），被告並不爭執，堪信為真實。又B 車係
        98年4 月出廠，有行車執照影本附卷可查（本院卷第29
        頁），截至98年7 月4 日系爭交通事故發生時，使用時
        間已有3 月餘（不滿1 月部分，以1 月計，折舊月數為
        4 月），依行政院所頒固定資產耐用年數表，機器腳踏
        車之耐用年數為3 年。而關於固定資產折舊率又可分為
        平均法及定率遞減法。所謂平均法係以固定資產成本減
        除殘價後之餘額，按固定資產耐用年數表規定之耐用年
        數平均分攤，計算其每期折舊額，定率遞減法係以固定
        資產每期減除該期折舊額之餘額順序作為各次期計算折
        舊之基數，而以一定比率計算其折舊額。損害賠償之目
        的在於填補被害人實際損害，應採用平均法計算折舊，
        較為公允。原告更換全新之零件，應扣除材料之折舊額
        ，折舊後原告得請求支出之材料數額為10,543元【計算
        方式：殘價＝取得成本÷（耐用年數＋1 ）即11,500÷
        （3 ＋1 ）＝2,875 ）。折舊額＝（取得成本－殘價）
        ×折舊率×年數，即（11,500－2,875 ）×333/1000×
        4/12＝957 元，小數點以下4 捨5 入。請求賠償額：11
        ,500元－957 元＝10,543】，再與原告支出之工資5,00
        0 元合計，其共得請求15,543元（即10,543＋5,000 ＝
        15,543）。逾此範圍之請求，不應准許。
      (7)非財產上損害（精神慰撫金）：原告因系爭事故受有頭
        部外傷併腦震盪、臉部挫傷併多處擦傷、牙齒斷裂、左
        肘擦傷、左膝挫擦傷及雙手背挫擦傷等傷害之事實，已
        如前述。衡情，原告自會因其身體受有傷害而有精神上
        之痛苦，原告主張其因受傷而有非財產上損害，應有理
        由。按精神慰撫金之酌定，除原告所受之傷害程度外，
        尚應審酌兩造之身份地位、學識經歷、財產狀況及原告
        痛苦程度等節以定之。查原告目前係大學在學學生，於
        課餘時間從事披薩店店員、救生員之工作，每月薪資收
        入至少25,000元，98年度申報所得106,925 元，名下有
        汽車1 部，無其他財產；被告係高中畢業，原從事土地
        代書之工作，年收入約1,000,000 元，於系爭交通事故
        發生後已退休在家休養，98年度申報所得133,373 元，
        名下有房屋3 棟、土地7 筆、田賦2 筆、投資7 筆，財
        產總額14,953,463元，業據兩造陳明在卷，並有稅務電
        子閘門財產所得調件明細表附卷可稽，本院復斟酌原告
        因此事故受傷之情形、住院、休養期間以及後續治療情
        形，認原告請求之精神慰撫金以200,000 元為適當，逾
        此範圍之請求尚屬無據。
    2.按保險人依強制汽車責任保險法規定所為之保險給付，視
      為被保險人損害賠償金額之一部分，被保險人受賠償請求
      時，得扣除之，強制汽車責任保險法第32條定有明文。原
      告因系爭交通事故已領取強制汽車責任保險之保險金92,0
      00元，此為兩造所不爭執之事實，揆諸上開規定，原告得
      請求之金額，應扣除其已領取之保險金部分，原告原得請
      求之金額為677,773 元（41,724＋400,000 ＋4,000 ＋16
      ,506＋15,543＋200,000 ＝677,773 元），扣除保險金92
      ,000元，僅得請求585,773 元（677,773 －92,000＝585,
      773 ）。
  (三)原告對於被告是否應負侵權行為之損害賠償責任？被告能否
    主張抵銷？如可，得抵銷之金額為若干？
    系爭交通事故之發生，原告並無過失，已如前述，是以，原
    告對於被告因系爭交通事故受有左小腿開放性骨折併皮膚缺
    損之傷害、A 車亦受損，自不負損害賠償之責。被告主張抵
    銷，洵非有理。
六、綜上所述，原告依民法第184 條第1 項前段、第191 條之2
    、第193 條第1 項、第195 條第1 項前段、第196 條之規定
    ，請求被告給付585,773 元及自99年5 月4 日起至清償日止
    ，按週年利率百分之5 計算之利息，為有理由，應予准許。
    逾此範圍之請求，則無理由，應予駁回。
七、兩造均陳明，願供擔保，聲請宣告假執行、免為假執行，經
    核無不合，爰分別酌定相當擔保金額宣告之。至於原告敗訴
    部分，其假執行之聲請，因訴之駁回而失所附麗，併予駁回
    之。
八、據上論結，本件原告之訴為一部有理由，一部無理由，依民
    事訴訟法第79條、第390 條第2 項、第392 條第2 項，判決
    如主文。
中    華    民    國  100     年    8     月    31    日
                  民事第三庭    法  官  陳宛榆
以上正本係照原本作成。
如對本判決上訴，須於判決送達後20日內向本院提出上訴狀。如
委任律師提起上訴者，應一併繳納上訴審裁判費。
中    華    民    國  100     年    9     月    1     日
                                書記官  周耿瑩